【裁判字號】    98,交聲更,10
【裁判日期】    980805
【裁判案由】    聲明異議
【裁判全文】
臺灣屏東地方法院交通事件裁定        98年度交聲更字第10號
原處分機關  交通部公路總局高雄區監理所屏東監理站
異  議  人  甲○○○
上列受處分人因違反道路交通管理處罰條例事件，不服原處分機
關交通路公路總局屏東監理站於民國97年11月12日所為之處分（
原處分案號：屏監違字第裁82-V00000000號），聲明異議，本院
裁定如下：
    主  文
異議駁回。
    理  由
一、聲明異議意旨略以：受處分人即聲明異議人所有之車牌號碼
    000-0000號重機車，固有於民國92年4 月9 日上午11時許，
    在屏東縣屏東市○○路、公正四街，因使用註銷之牌照行駛
    於道路之違規事實而為警當場舉發，然原處分機關卻遲至97
    年11月12日始予以裁罰，已事隔5 年7 月餘，認原處分顯有
    不當，為此提出聲明異議等語。
二、經查：
(一)按道路交通管理處罰條例並無關於行政罰裁處權之時效消滅
    規定，同條例第2 條規定：「本條例未規定者，依其他法律
    規定。」而道路交通管理處罰條例所規定之違規處罰，本屬
    行政罰法中所稱行政罰之性質，其裁罰自有行政罰法之適用
    。又道路交通管理事件統一裁罰基準及處理細則第44條第1
    項之裁決期限規定，解釋上屬訓示規定，因並未規定違反時
    有何失權之效果，則原處分機關裁決關於違反上開細則規定
    期間部分，亦不生任何失權效果，合先敘明。
(二)信賴保護、誠實信用等原則雖屬行政行為之基本法理，亦有
    行政程序法第8 條規定可參，然本件原處分機關逾越上開細
    則規定期間之裁處，此種消極不作為難以有外在的客觀表現
    存在，使人民信賴，而有信賴利益。又審酌道路交通管理處
    罰條例並未有裁處權時效之規定，則受處分人在客觀上是否
    有使其相信原處分機關不行使裁處權之「信賴利益」存在，
    尚屬有疑。此外，誠實信用原則為行政法上一般法律原則，
    既本件已有行政罰法第45條規定之適用（如後所述），自應
    優先適用，則原裁定援引信賴保護、誠實信用等原則，認應
    比較行政罰法、行政程序法等規定之適用，自有再予審究之
    處。
(三)行政罰法第27條第1 項、第2 項分別明定「行政罰之裁處權
    ，因3 年期間之經過而消滅。前項期間，自違反行政法上義
    務之行為終了時起算。但行為之結果發生在後者，自該結果
    發生時起算。」然行政罰法係於94年1 月14日經立法院三讀
    通過，並經總統於同年2 月5 日公布，且該法第46條亦規定
    「本法自公布後一年施行。」，是行政罰法係自95年2 月5
    日起始生效力。又同法第45條第2 項另規定「前項行政罰之
    裁處權時效，自本法施行之日起算」，係指自行政罰法95年
    2 月5 日施行之日起，計算3 年之裁處權時效，並非自違反
    行政法上義務之行為結束日起計算，此乃行政罰法生效後，
    行政機關得溯及適用行政罰，足見行政罰之裁處權有3 年期
    間之限制，且該時效期間起算時點，雖行政罰法第27條第2
    項及第45條第2 項均有規定，惟行政罰法第27條第2 項未設
    有任何條件限制，屬一般規定，而行政罰法第45條第2 項，
    則明文僅限於就行政罰法生效前行為，於行政罰法生效後裁
    處之適用，屬特別規定，自應優先適用，從而本件裁罰（行
    政罰法施行前違反行政法上義務之行為），有關裁處權時效
    起算時點，應適用同法第45條第2 項規定，此亦有行政院94
    年8 月8 日以院臺規字第0940020908號函文「行政機關因應
    行政罰法施行應注意之法制事項第10項」可參。
(四)另按行政罰法第27條第1 項、第2 項有關裁罰權之時效，與
    行政程序法第131 條之公法上之請求權及行政執行法第7 條
    之執行時效雖皆有不同，然因行政罰法之裁罰權並非公法上
    之請求權，必於裁罰後，視處罰之種類，始有公法上之請求
    權之發生；亦即裁處權係屬形成權，非公法上之請求權（有
    法務部95年6 月8 日以法律字第0950016915號函文意旨足參
    ），則行政罰法之裁處權及行政程序法之請求權法律性質既
    非相同，上開法規規定即不具同一性，自難依行政罰法第5
    條規定，就上開法規所定之不同時效期間予以比較適用（有
    法務部96年3 月6 日以法律字第0960700154號函文意旨足參
    ），併予敘明。
(五)再者，按行政罰法第45條第1 項規定：「本法施行前違反行
    政法上義務之行為應受處罰而未經裁處，於本法施行後裁處
    者，除第15條、第16條、第18條第2 項、第20條及第22條規
    定外，均適用之。」足見本法施行前違反行政法上義務之行
    為應受處罰而未經裁處者，於本法施行後裁處時，其裁處權
    時效，除非個別行政法律另有規定，依其規定外，均自本法
    施行之日起算（參行政罰法第45條第3 項之立法意旨說明）
    。而道路交通管理處罰條例所定罰鍰、吊扣吊銷證照、記點
    之裁罰，本屬行政罰法所稱行政罰之性質，是其裁罰自有行
    政罰法規定之適用，故原處分機關雖於97年11月12月始對異
    議人裁處，惟裁處之時效起算，依前揭行政罰法之規定及立
    法意旨說明，應係自95年2 月5 日起算3 年（即裁罰權之時
    效應計至98年2 月4 日），故本件受處分人於92年4 月9 日
    涉有上開「使用註銷之牌照行駛」交通違規，於95年2 月5
    日行政罰法施行前，雖未經裁處，嗣於行政罰法施行後始裁
    決，依前開行政罰法第45條第2 項規定（即裁罰權之時效應
    計至98年2 月4 日），本件裁決應未逾越上開規定之時效期
    間。
四、綜上所述，原處分機關所為裁決並無不法，異議人之異議顯
    無理由，應予駁回。
五、據上論斷，應依道路交通案件處理辦法第19條，裁定如主文
    。
中    華    民    國    98    年    8     月    5     日
                  交通法庭    法  官  石家禎
以上正本證明與原本無異。
如不服本裁定應於收受送達後五日內向本院提出抗告書狀敘述抗
告之理由抗告於台灣高等法院高雄分院。
中    華    民    國    98    年    8     月    5     日
                                書記官  林鴻仁


司法院資訊處製作；財團法人民間司法改革基金會備份。
